【裁判字號】    96,訴,8806
【裁判日期】    970131
【裁判案由】    返還房屋等
【裁判全文】
臺灣臺北地方法院民事判決              96年度訴字第8806號
原      告  甲○○
訴訟代理人  彭成青律師
被      告  丙○○
上列當事人間請求返還房屋等事件，本院於九十七年一月十五日
言詞辯論終結，判決如下：
    主  文
被告應將門牌號碼為台北市○○區○○街九之十二號一樓（坐落
台北市○○區○○段三小段385、386地號土地）、同街十一號一
樓及同街十一之二號三樓（坐落台北市○○區○○段三小段384
地號土地）建物遷讓返還與原告及全體共有人。
被告應自民國九十六年六月一日起至返還上開建物之日止，按
月給付原告新台幣肆萬捌仟伍佰元。
原告其餘之訴駁回。
訴訟費用由被告負擔。
本判決於原告以新台幣拾陸萬玖仟元為被告供擔保後，得假執行
。
原告其餘假執行之聲請駁回。
    事實及理由
一、原告主張：
（一）門牌號碼為台北市○○區○○街9之12號1樓（坐落台北市
      大安區○○段○○段385、386地號土地）、同街11號1樓
      及11之2號3樓（坐落台北市○○區○○段三小段384地號
      土地）3間建物（下合稱系爭建物）原為祖產，嗣轉由兩
      造及訴外人乙○○、丁○○兄弟4人所共有，每建物每人
      所有之應有部分均為四分之一。原告、乙○○、丁○○與
      被告間就系爭建物並無分管協議存在，詎被告竟將系爭建
      物據為己有，拒絕原告進入，並於96年6月間將系爭建物
      出租與他人使用，導致原告及其他共有人無法使用系爭建
      物，所有權受到損害，原告屢次請求被告改善，被告均置
      之不理，爰依民法第821條、第767條規定，請求被告返還
      系爭建物。
（二）被告未經全體共有人同意，獨占系爭建物並出租與他人使
      用，每月獲取租金計新台幣（下同）210, 000元（系爭建
      物每層樓均隔為7間房間，每間房間租金以10,000元計算
      ），原告自得依不當得利之法律關係，按應有部分之比例
      ，請求被告自96年6月1日起至交還系爭房屋之日起，按月
      給付原告52,500元等語。
（三）訴之聲明：
   1.如主文第一項所示。
   2.被告應自96年6月1日起至遷讓交還系爭建物之日止，按月
     給付52,500元與原告。
   3.原告願供擔保，請准宣告假執行。
二、被告則以：被告之父親黃金龍於80幾年間，指派被告全權義
    務管理出租系爭建物，被告並將所收得之房租1,000多萬元
    全數交與黃金龍保管。嗣因蒲城街11號、9之12號建物承租
    人積欠房租且破壞建物，經被告收回建物，並向黃金龍及原
    告等兄弟3人表示蒲城街11號、9之12號建物已殘破不堪使用
    ，另11之2號3樓建物亦年久失修，黃金龍因系爭建物太久未
    收房租，且向來均由被告管理出租，遂指示被告儘速處理系
    爭建物，原告與乙○○、丁○○亦全無異議，被告方於96
    年2月間整修系爭房屋並出租他人使用；被告為出租系爭建
    物，支出出差費、管理費等費用計3,276,485元，應由兄弟4
    人一起負擔等語資為抗辯，並聲明：原告之訴駁回。
三、兩造不爭執之事項：
  (一)系爭建物為兩造與乙○○、丁○○所共有，每建物每人所有
    之應有部分均為四分之一；
  (二)被告將系爭建物每層均隔為7間房間，共計隔成21間作為出
    租使用，單月租金依房間大小自6,000元至12,000元不等之
    事實，為兩造所不爭執，復有96年房屋稅繳納書影本、建物
    登記謄本正本各1份及租約影本等件在卷可稽，堪信為真實
    。
四、本件主要之爭點厥為(一)被告出租系爭建物，是否取得全體共
    有人之同意？(二)原告得否請求被告給付相當租金之不當得利
    ？金額多少？(三)原告是否應負擔建物之改良費用? 本院得心
    證之理由如下：
（一）被告未取得全體共有人之同意，擅自將系爭建物出租他人
      使用，屬於無權占有行為：
    1.按共有物，除契約另有訂定外，由共有人共同管理之。
      民法第820條第1項定有明文。又共有物全部或一部之出租
      ，係屬民法第820條第1項所定管理行為，除契約另有訂定
      外，應由共有人全體共同管理之（最高法院71年度台上字
      第4199號裁判要旨足參）。各共有人按其應有部分，對於
      共有物之全部雖有使用收益之權。惟未經共有人協議分管
      之共有物，共有人對共有物之特定部分使用收益，仍須徵
      得他共有人全體之同意，非謂共有人得對共有物之全部或
      任何一部有自由使用收益之權利。如共有人未經他共有人
      同意而就共有物之全部或一部任意占用收益，即屬侵害他
      共有人之權利，他共有人得本於所有權請求除去其妨害或
      請求向全體共有人返還占用部分。（最高法院62年台上字
      第1803號判例、81年度台上字第1818號判決要旨參照）。
    2.經查，本件被告雖辯稱出租系爭建物業經原告及其他共有
      人同意  云云，為原告所否認，且證人乙○○（即系爭建
      物共有人之一）於本院97年1月8日審理時親自到庭證稱：
      「房屋正在出租中，系爭房屋買了後，都是父親全權管理
      ，後來承租人欠租，這二年都沒有承租。父親就希望收回
      不再出租，父親並沒有明確指示房屋交給4個兄弟自己去
      處理。父親後來知道本件訴訟，他也同意，因為他覺得被
      告沒有經過我和原告及父親的同意，就直接自行出租房屋
      是不對的，所以也同意把房屋要回來，被告收的租金，都
      沒有交給大家」等語，已明白表示並未同意由被告代為出
      租系爭建物，顯見原告主張被告未取得全體共有人之同意
      ，即擅自將系爭建物出租他人使用之事實，應屬真實，而
      得採信。除此以外，被告復未提出其他證據足資證明被告
      確已取得原告及其他共有人之同意，由被告全權處理出租
      系爭建物之事實，則被告所辯，自非真實，尚非可採。
    3.稽諸上情，被告既未經全體共有人之同意，而就共有物之
      全部任意占用出租收益，即屬侵害他共有人之權利，原告
      自得本於物上請求權，請求被告應將無權占用出租之系爭
      建物，返還予原告及全體共有人，洵屬有據，為有理由。
（二）被告應負返還不當得利之責：
    1.按無法律上原因而受利益，致他人受損害者，應返還其利
      益，民法第179條前段定有明文。本件被告無正當權源而
      占有使用出租系爭建物，致使原告及其他共有人受有不能
      自行使用收益之損害，而其自身則因而獲得收取租金之不
      法利益，依社會通念，係受有相當於租金之利益，而致原
      告受有損害，原告自得依不當得利之規定請求被告返還利
      益。
    2.依被告所辯，系爭建物共區隔成21間房間，其中17間仍在
      出租中，每月租金共計158,000元（房間單月租金6,000元
      、6500元、7,000元、8,500元各1間，8,000元、12,000元
      各4間，10,000元5間，計算式:6,000元＋6,500元＋7,000
      元＋8,500元＋8,000元X4＋12,000元X4＋10,000元X5＝15
      8,000元），此有被告所提而原告不爭執之租賃契約影本
      17份附卷可按，堪信為真；另有未出租之房間4間，依被
      告所述，單月之租金分別為8,000元2間、10,000元2間，
      亦為原告所不爭執，是以，被告無權占有系爭建物，每月
      所得之租金金額共計有194,000元（計算式:158,000 元＋
      8,000元X2＋10, 000元X2＝194,000元），是原告依不當
      得利之法律關係，請求被告自96年6月1日起至返還系爭建
      物之日止，按月返還原告不當得利48,500元（即每月租金
      194,000元/4=48,500元），即屬有據，應予准許；逾此部
      分之請求，洵屬無據，自應駁回。
（三）被告不得請求共有人負擔改良費用：
    1.按共有物之改良，非經共有人過半數，並其應有部分合計
      已過半數者之同意不得為之，民法第820條第3項定有明文
      。是共有人之一，非經共有人過半數之同意所為之改良行
      為，對其他共有人不生效力，非屬合法之改良行為，自不
      得據此請求其他共有人分擔改良之費用。
    2.本件被告雖抗辯因變更系爭建物原有隔局，共支出改良費
      用3,276,485元，應由共有人共同負擔云云。惟查，被告
      主張支出之上開費用，僅有被告所列之計算式，均未提出
      任何證據資料足資證明，是否真實，不無疑義。又被告自
      行變更建物隔局以利出租之裝修行為，性質係增加效用之
      改良行為，尚非必要之管理費用，被告既未證明業經共有
      人過半數之同意，揆諸上開規定所示，自難令原告負分擔
      之責；另關於水電、家電及仲介等費用，均係被告因出租
      建物所支出之費用，亦不得令原告負其責任，是被告空言
      指稱原告應負分擔改良建物費用之責，洵非有據。
五、綜上所述，本件原告主張被告為無權占有使用系爭建物，為
    可採，原告本於所有權人之物上請求權及不當得利請求權，
    請求被告遷讓交還系爭房屋及自96年6月1日起至交還系爭建
    物之日起，按月給付原告48,500元，為有理由，應予准許。
    逾此數額之請求，洵屬無據，為無理由，自應駁回。
六、假執行方面︰原告陳明願供擔保聲請宣告假執行，經核原告
    勝訴部分，尚無不合，爰酌定相當之擔保金額，予以准許。
    至原告敗訴部分，其假執行之聲請，失所附麗，應予駁回。
七、兩造其餘之攻擊或防禦方法及未經援用之證據，經本院斟酌
    後，認為均不足以影響本判決之結果，自無逐一詳予論駁之
    必要，併此敘明。
八、據上論結，本件原告之訴為一部有理由，一部無理由，依民
    事訴訟法第79條、第390條第2項，判決如主文。
中    華    民    國    97    年    1     月    31    日
                  民事第五庭    法  官  陶亞琴
以上正本係照原本作成
如對本判決上訴，須於判決送達後20日內向本院提出上訴狀
中    華    民    國    97    年    1     月    31    日
                                書記官  蔡月女


司法院資訊處製作；財團法人民間司法改革基金會備份。
